【裁判字號】    98,訴,1376
【裁判日期】    981023
【裁判案由】    返還價金等
【裁判全文】
臺灣臺中地方法院民事判決  98年度訴字第1376號
原      告  甲○○
訴訟代理人  楊佳勳律師
被      告  丙○○
訴訟代理人  劉喜律師
複 代理 人  劉佳田律師
上當事人間請求返還價金等事件，本院於民國98年9月30日言詞
辯論終結，判決如下：
    主      文
原告之訴及假執行之聲請均駁回。
訴訟費用由原告負擔。
    事實及理由
一、原告主張：
(一)兩造於民國98年3月14日兩造簽定不動產買賣契約書（下稱
    系爭契約），約定原告向被告購買坐落於臺中市○區○村段
    第213-13地號、第221-124地號土地及其上同段第17000建號
    、門牌號碼臺中市○區○○街28巷46號之建物（下稱系爭房
    地），買賣價金為新臺幣（下同）832萬元。原告於簽約時
    ，交付面額各為100萬元、發票人均為原告、付款人均為新
    光銀行大墩分行、發票日均為98年3月16日，支票號碼各為
    MB0000000、MB0000000及MB0000000號支票3紙，合計金額
    300萬元予被告作為簽約款，被告並於系爭契約內「簽收」
    欄處親自簽署收受，上開3紙支票業於98年3月17日經提示兌
    現。
(二)依系爭契約第3條所載：簽訂本約，賣方即被告交付所有權
    狀之同時，買方即原告一次付清（本款項包含定金）。原告
    既已依約一次付清300萬元簽約款，惟被告收受上開三紙支
    票後，竟遲未依約交付系爭不動產所有權狀，屢經原告催討
    ，被告仍置之不理，甚且拒將印鑑章、印鑑證明等證件交予
    地政士辦理所有權移轉登記。經原告委請律師於98年4月20
    日發函催告被告限期交付系爭不動產所有權狀、印鑑章、印
    鑑證明等證件，惟被告於98年5月4日收受後，迄今仍未履行
    。
(三)依系爭契約第10條第2項所載：按賣方如不履行契約所定各
    項義務時，即為賣方違約，買方得限期催告履行，逾期仍不
    履行即予解除契約，賣方除應將所收價款全部退還外，並應
    同時賠償與已收價款同額金額做為懲罰性違約金。原告業已
    於98年4月29日委請律師發函催告限期履行，逾期未為履行
    者即解除契約。被告迄今置之不理顯已逾期未為履行，原告
    依約為解除契約之意思表示，故依系爭契約第10條與民法第
    259條規定，被告除應將所受300萬元簽約款返還予原告外，
    並應賠償原告300萬懲罰性違約金。爰聲明：被告應給付原
    告600萬元，及自起訴狀繕本送達翌日起至清償日止，按年
    息5%計算之利息；願供擔保請准宣告假執行。
二、被告則以：
(一)被告之夫李德永於98年3月12日因遭逼債而失蹤，原告及訴
    外人乙○○於同日晚間約9時許至被告所居住之系爭房屋，
    向被告佯稱李德永所簽發票據有部分已經由乙○○轉給地下
    錢莊，如不盡快處理，該地下錢莊手段狠毒，還不出來很恐
    怖，並一再強調李德永是因此而離家，並稱此事只有乙○○
    才能解決，使被告心生恐懼答應協商。
(二)98年3月13日上午9時多許，乙○○來電稱當天有一張李德永
    所開立之35萬元票據一定要兌現，否則後果很嚴重，並稱有
    多少匯多少等語。被告因人命關天，既害怕又無助，只好籌
    錢16萬元匯至乙○○帳戶。又乙○○稱其有辦法解決李德永
    之債務問題，要求被告與李德永之妹李彥芳於98年3月13日
    晚間7時30分許一同前往乙○○位於臺中市○○區○○街465
    巷9號住處，原告經乙○○聯絡後前來，此時乙○○一再向
    被告稱，其已將李德永之票據轉讓出去，對方是很難惹的角
    色，李德永因跳票而心生畏懼所以跑路等語，使被告深感畏
    懼不安，難以正常思慮，被告並未表示要用房屋來幫李德永
    解決債務。
(三)98年3月14日下午乙○○要求被告前往上開大昌街處，並要
    求被告依其指示簽訂系爭契約，原告即可開立300萬元票據
    供乙○○與持有李德永票據者進行斡旋，並取回李德永所簽
    發500多萬元票據等語，乙○○並找代書楊貽忠書寫買賣契
    約書，楊貽忠以要趕快處理高利貸，否則會加計利息等情，
    使被告更加畏懼。嗣原告之夫李德永於98年3月17日下午2時
    20分，被人發現於臺中縣和平鄉○○村○○路31公里舊菜園
    產業道路口自殺死亡。被告乃因受詐欺或脅迫之上開情形下
    ，為維護李德永生命安全，才簽訂系爭契約，但仍發生李德
    永不幸死亡之結果，故被告業以存證信函向原告撤銷系爭契
    約之意思表示。
(四)再者，兩造固有於98年3月14日簽訂不動產買賣契約書，同
    時原告簽立上開支票3張，惟上開支票係由原告直接交給乙○○，被告並無收受原告所開立之3張支票，亦無於支票上
    背書，或轉讓支票予他人之行為，代書楊貽忠僅要求被告於
    系爭契約之「簽約款」欄位簽名，被告並無收受任何買賣價
    金。而原告未將價金交付被告，反而交給逼債之乙○○，則
    本件買賣契約自不成立，亦不生效。
(五)原告及乙○○利用李德永被逼債失蹤期間，使無售屋意思之
    被告因在恐慌情形下為保住失蹤先生李德永之性命及維護家
    人安全，而簽下本件不動產買賣契約書，且李德永失蹤與乙○○及原告密集逼令被告簽約間，具有關聯性，則契約欠缺
    「出售」之要素，即欠缺「要約」或「承諾」之合致，故買
    賣契約並不成立，更不生效。況且乙○○當初係向被告騙稱
    已將李德永的票轉給地下錢莊，如不趕快處理，該地下錢莊
    的手段很狠毒等語，使被告至為畏懼，然在本件原告所開立
    而由乙○○取走之支票，並非由地下錢莊領取票款，反而是
    由乙○○的帳戶兌現，而原告所開立3張支票，原告於庭訊
    時自認其分到100萬元，則原告所支付的300萬元支票至少又
    由原告領回分得其中100萬元，故原告並非係真正欲購屋，
    欠缺購屋之意思，反而是作為索取債務之變相手段，則本件
    更欠缺「買」、「賣」房屋之合意，買賣契約既不成立亦不
    生效。
(六)原告既非支付300萬元支票予被告，則原告主張其已解除契
    約，被告應返還300萬元予原告等情，即無理由。又本件並
    非被告違約，而是原告夥同乙○○乘人之危並使被告畏懼而
    簽訂買賣契約，則原告請求被告給付懲罰性違約金，亦無理
    由。縱認原告請求返還300萬元為有理由，但因被告處於先
    生李德永不幸遭逼債而死亡，被告受脅迫所為買賣契約，被
    告深感遭設計詐害，客觀上無法被苛求依契約書履行。並聲
    明駁回原告之訴及假執行之聲請；如受不利之判決，願供擔
    保請准免為假執行。
三、得心證之理由：
(一)原告主張兩造於上開時地簽訂系爭契約，原告並簽發上開3
    張支票嗣經提示兌現之事實，業據其提出系爭契約、系爭房
    屋建物登記謄本、支票影本、支票存款對帳簿等件附卷可稽
    ，復為被告所不爭執，堪信為真實。
(二)原告主張被告嗣未履行系爭契約賣方義務，爰依系爭契約第
    10條第2項解除契約，請求被告返還所受領之300萬元簽約款
    及並應賠償原告300萬懲罰性違約金等情，被告否認收受300
    萬元簽約款，並以前詞置辯，是本件首應審酌者厥為：被告
    是否因被詐欺或被脅迫而為簽訂系爭契約之意思表示。
(三)證人即原告於本院結證稱：「（問：妳為何去買系爭房屋？
    ）乙○○先生在98年3月12日晚上8點多的時候打電話給我，
    說要去新光銀行的副理家裡，說當時只有他太太一個人在家
    ，乙○○說一個人去不方便，邀我同行。（問：妳手上的不
    動產買賣契約書是何人給妳的？）我當時去的時候沒有帶買
    賣契約書，我到場以後我聽到乙○○與被告的對話，從他們
    談話內容中知道被告的先生積欠乙○○大約5、6百萬元，被
    告當場有說她不知道她先生有欠那麼多錢，如果確實有欠錢
    的話，她只剩下一棟房屋，可以拿房屋出來解決。（問：後
    來結果如何？）98年3月12日被告答應要幫她先生解決債務
    ，剛好這段時間我要買房屋，又看到那邊環境還不錯，我問
    管理員該處所的行情多少，98年3月14日我有先去銀行查該
    房屋的貸款餘額剩下532萬元，就想說加價300萬元，來幫被
    告處理債務，所以買賣價金總價錢為832萬元，其中300萬元
    是在乙○○的家中將三張面額各100萬元之支票交給被告，
    被告收受以後再交給乙○○去處理債務。（問：當場有哪位
    代書在場？）楊貽忠代書，這位代書是乙○○找來的，銀行
    的貸款餘額是乙○○去查詢的，832萬元也是乙○○提出的
    ，其中300萬元是前金，乙○○向被告說妳有了這300萬元，
    就可以處理債務了。（問：在簽約之前，妳與被告見過幾次
    面？在何處見面？）98年3月12日及98年3月14日見過2次面
    ，98年3月13日有沒有與被告見面，我已經忘記了。98年3月
    12日是在被告家裡見面，98年3月14日是在乙○○的家裡見
    面。（問：在簽約之前，妳與被告有沒有談話過？）沒有。
    簽約之前我與被告應該是沒什麼對話。（問：在過程中是否
    知道被告有講說她先生已經失蹤了？）98年3月12日被告有
    說過她一直找不到她先生，98年3月14日她說還是一直聯絡
    不到她先生。（問：妳與乙○○何關係？）是舊識，是朋友
    ，我們一起在做股票。（問：妳名下有多少房地產？）我名
    下沒有房屋，我現在住的房屋是我先生的。（問：妳買這房
    屋有沒有跟妳先生說？）我有稍微跟我先生提一下，我是要
    買給我二兒子住的，他準備要結婚了。（問：（法官提示買
    賣契約書予原告甲○○）買房屋為何契約書上都沒有約定何
    時用印、何時完稅、何時交付權狀、何時過戶之記載？）我
    是第一次買房屋，我不清楚。（問：被告的先生有欠妳錢？
    ）有的，欠我160多萬元。（問：那妳當天是去做何事？）
    因為我也是債權人之一，乙○○邀我去，我就一起順便去看
    看。（問原告：妳手中有任何由李德永簽名的債權憑證？）
    都在乙○○手上，我這邊沒有。（問：乙○○跟妳調錢的時
    候，有沒有說錢的用途？）乙○○跟我調錢的時候通常不會
    說錢的用途，這次是有提到說有一個新光銀行的要借錢，他
    手上沒有這麼多，叫我支援一下。（問：乙○○打電話找妳
    去他家時，妳知道要買賣房屋簽約？）我知道，他有跟我說
    買賣已經談好了，所以我去乙○○家時，帶了支票本及印章
    過去。（問：有無其他補充？）我是交付3張支票給被告，
    被告再轉交給乙○○，簽完約以後晚上，我與乙○○夫妻有
    到被告家中，被告還逐層介紹房屋、停車位、家中擺設及頂
    樓書房。98年3月15日早上被告還請乙○○轉告我說因為她
    家中的分離式冷氣，剛加裝不久還很新，要求我再補貼一些
    ，我有跟被告說我的小孩還未確定結婚日期，在還沒有使用
    房屋之前，同意讓他們短期間暫住。（問：妳在本件起訴之
    前，有無找過乙○○？）我的債權160萬元中，我已經有分
    配到100萬元了。」等語（見本院98年7月8日言詞辯論筆錄
    ）。是原告係受訴外人乙○○之邀且經乙○○告以簽訂系爭
    契約之事，始前往被告住處與被告見面，並非主動前往被告
    住處與被告洽談購屋事宜，且過程中大多由乙○○主導，其
    後簽訂系爭契約時，相關資料、代書亦均由乙○○提供，簽
    約前兩造接觸過程中，亦非由原告與被告洽談購屋之事，卻
    由乙○○向被告強調被告之夫李德永積欠若干債務需處理，
    原告亦自陳：伊完全沒有透過仲介或自行刊登廣告欲出售系
    爭房屋等語（見本院98年7月8日言詞辯論筆錄）。整個交涉
    過程事發突然，且意在處理所謂「李德永積欠之金錢債務」
    ，何以原告及乙○○不逕向李德永本人尋求債務之解決，竟
    找向非債務人之被告並洽談賣屋抵債之事？且於其間原告與
    乙○○亦均知悉李德永斯時行蹤未明，何以未能待李德永出
    面解決，而於當下不到3日內，急需不明其情之被告以簽訂
    系爭契約之方式處理所謂「李德永積欠之金錢債務」？再徵
    諸系爭契約第3條關於付款之約定，除約定簽約款300萬元、
    尾款532萬元之數額外，對於何時用印、何時完稅、何時交
    付權狀、何時過戶等重要交易事項均未記載，苟有購屋之真
    意，何以對於何時交付、辦理移轉登記等重要交易事項，竟
    均未置一詞？上開交涉、簽約過程在在與交易常情悖離，顯
    有疑義。而原告僅從聽聞對話中知悉債務金額約5、6百萬元
    ，並表示李德永亦有積欠原告債務160萬元，是乙○○向原
    告調借給李德永的，縱如原告所述，原告亦非上開所謂「李
    德永積欠之債務」之債權人，何需出面擔負買受人義務，其
    既得簽發支票300萬元支付所謂簽約款，又何需迂迴買受系
    爭房屋後再從輾轉從中取回100萬元，顯見其簽訂系爭契約
    不過徒具型式，藉此索債，難認原告自始有何向被告購買系
    爭房屋之真意。而原告所謂李德永積欠債務金額為大約5、6
    百萬元或積欠原告160萬元，均未據其就上開金錢借貸關係
    存在之事實舉證以實其說，亦難認為真實。
(四)經本院依職權傳訊證人乙○○到庭雖結證稱：「（問：是否
    認是原告甲○○及被告丙○○？）我認識原告，原告是我鄰
    居，有一起投資股票，我認識被告的先生李德永10幾年了，
    他是銀行的主管，我是他的客戶，我與李德永之間有金錢往
    來，我在李德永任職的前台中第六信用合作社，現在的新光
    銀行大墩分行開戶，之前我就認識李德永，最後李德永調職
    到新光銀行中華分行擔任副理，在李德永銀行任職期間，我
    跟他並沒有銀行借貸業務的往來，只有我自己在銀行開設帳
    號金額的進出。（問：除此之外，你與李德永之間有無其他
    金錢的往來？）有的。去年9、10月間，李德永有來找我，
    說他投資失利急需資金，希望我在資金部分資助他，他說他
    有買基金及跟朋友投資，錢轉不過去需要錢週轉，陸陸續續
    跟我調了600多萬元以上，我這裡有一些本票、支票，這是
    李德永向我借錢開給我的債權憑證，還有一些支票也是李德
    永向我借錢時拿給我的，可是他沒有背書，李德永是在97年
    9月間到98年1月底陸陸續續開給我的。（問：為何有些本票
    是98年3月11日開立的？）因為李德永開給我的支票有一些
    是98年3月10日到期的，他在98年3月11日來找我，叫我不要
    提示這些支票，說他已經退票了，手頭很緊，支票已經退票
    了，沒有辦法再開支票，所以就開本票給我，暫時先開3月
    底，等到3月底再來商量如何處理，要求我給他延期。（問
    ：你每次借錢給李德永，他都有開票給你？）有時候我先給
    他錢，事後他再給我支票，有時候會把支票先交給我，我再
    把錢給他。（問：你如何把錢交給李德永？）都是他來拿我
    交付現金給他。（問：利息如何計算？）都沒有計算利息。
    （問：約定何時還？）他都有開票，開什麼時候就是什麼時
    候兌現。（問：你為何願意借他那麼多錢？）因為他是銀行
    的主管，跟我私交也不錯，所以我就資助他。（問：李德永
    總共跟你借多少錢？）就是憑證的那些錢，總共629萬元，
    再加上李德永沒有背書的支票部分有99萬元，總共728萬元
    。（問：原告甲○○的金額多少錢？）原告甲○○的160萬
    元，是我幫李德永向甲○○借調的，錢是我跟甲○○拿之後
    再交給李德永的，因為李德永要跟我調160萬元的時候，我
    跟他說我手上沒有這麼多錢要去跟別人借，我就去跟甲○○
    調。（問：你是否知道李德永借款的用途？）他有跟我說因
    為金融海嘯，投資的基金很慘，其他的細節我沒有問他。（
    問：既然你與李德永沒有銀行上的業務往來，為何你願意出
    借給他高額借款？）因為我與他10幾年的交情，他時常來我
    家坐，也經常指導我投資方面的事。（問：李德永各次借款
    的時間、地點、金額？）他借款日期我不記得，地點都在我
    家，每次借款金額都是支票裡面的金額。（問：支票的部分
    是何時交給你的？）大部分的支票都是在97年9、10月份交
    給我的。（問：這些支票都退票了？）剛開始的幾張有兌現
    ，後來他說他退票了，要求我不要提示，後來他就拒絕往來
    了，我今天所提出的支票都退票了。（問：你借這麼多錢給
    李德永，又沒有算利息，你有何好處？）我沒有任何好處。
    因為我在96年間賣了一筆土地得款1600萬元，他知道我手上
    有一些資金，可以借他週轉。（問：你最後一次在何時看到
    李德永？）是98年3月11日最後一次看到他，在前一天98年3
    月10日他也有來，並說我欠你的錢我明天再找個時間過來，
    跟你算一算，你先不要把支票提示，我開本票來跟你換回支
    票。李德永離開的時候，還跟我說外面的債務還有好幾百萬
    元，是否仍在幫我忙，如果再跳票的話，我的工作會保不住
    ，我說這金額太大了，我沒有辦法。...（問：李德永每次
    借款，你是否都以現金交付？）是的。（問：你與李德永之
    間的借款有無書寫過借據，或計算借款多少的明細資料？）
    沒有，就只有今天提出的票據資料。（問：你借款給李德永
    ，有無其他證人看到？）沒有。（問：李德永跟你借款，期
    間最長的是多久？）最長的期間不會超過3個月，一般都是1
    個月到3個月的期間。（問：李德永跟你借錢少的多少，多
    的為多少？）少的有1萬元，多的則多到100萬元。（問：你
    交給李德永的錢是放在家裡拿出來的，還是從金融機構領出
    來的？）如果是小額的是家裡拿出來的，金額大的話就從銀
    行領出來。（問：被告是98年3月12日才知道李德永欠你錢
    嗎？）被告是在當天才跟我說的。（問：被告有無跟李德永
    共同向你借錢？）沒有。（問：你為何不向李德永催討，而
    向被告以賣房子的方式解決？）因為當天是被告主動提起的
    。（問：李德永交給你的票據你有無轉交給其他人或是地下
    錢莊的人？）沒有。（問：你交給李德永的錢，全部都是你
    自己的錢，或是有其他人的錢？）除了原告的錢之外，其他
    的全部都是我自己的錢。（問：原告有無跟你算利息？）沒
    有。（原告的錢是借了多久？）大約是97年12月份左右借的
    」等語（見本院98年9月30日言詞辯論筆錄），並提出借款
    明細1紙及若干票據為證，姑不論票據之真正性為何（原告
    前於存證信函中否認票據之真正，見被證六），何以李德永
    於98年3月11日與乙○○見面後，乙○○即一次持有多張發
    票名義人為李德永、同一發票日期即98年3月11日、且金額
    高達324萬元之本票，而李德永旋於98年3月12日行蹤不明？
    並經被告即向警方報案列管失蹤人口，有受理失蹤人口案件
    登記表可稽，竟仍於98年3月17日通報發現李德永自殺身亡
    ？有臺灣臺中地方法院檢察署相驗屍體證明書可稽，證人乙○○持有該等票據之原因、緣由為何，已有相當疑義。且證
    人乙○○對於李德永借款日期語焉不詳，依證人乙○○所述
    借款時間為97年9、10月間，借款期間1至3個月，交付票據
    時間為97年9月間至98年1月間，是此，其交所交付之票據應
    係發票日或到期日為97年10月至98年1月不等，然其所提出
    本票部分之發票日均為98年3月11日、到期日則為98年3月31
    日、98年4月10日，支票部分之發票日則係於98年2月以後，
    顯與證人乙○○所述借款時間、借款期間無何關連，且基於
    票據無因性，證人乙○○提出之票據亦難逕認確有金錢借貸
    關係存在；其所提出之借款明細，僅單純對照其所提出之票
    據金額予以記載數額，並區分債權人為原告、乙○○而為計
    算，且係證人乙○○單方所提出，依其記載方式，顯係事後
    製作對應上開票據金額之明細，充其量僅可謂票據金額明細
    ，難認係借款明細。證人乙○○復陳稱均以現金交付，而無
    資金交易憑證可循。再者，苟如證人所述之金錢借貸次數尚
    繁、數額頗鉅，竟未約定利息，僅係基於其所述之人情世故
    而為如此高額借貸，亦與常情有違，均難推認李德永與乙○○間有上開金錢借貸關係存在之事實，即難認兩造簽訂系爭
    契約時，證人即原告及乙○○所述李德永積欠渠等借款等情
    為真實。
(五)證人乙○○雖再證稱：「（問：你後來為何去找被告丙○○
    ？）因為在98年3月12日晚上7點半到8點，我接到李德永的
    主管黃協理的電話，黃協理在被告丙○○家裡，黃協理說李
    德永今天沒有上班，問我說李德永有無與我聯絡，後來電話
    轉給丙○○聽，被告丙○○說不知道李德永在外面的情況，
    黃協理來才知道李德永欠我這麼多錢，還跟我道歉，然後問
    我到底情況是怎麼樣，我說金額及細節我再當面跟她說明，
    所以我就打電話找原告甲○○陪同我一起去。（問：你是否
    看過本案之前開庭的筆錄？）我沒有看過。（問：你到被告
    丙○○家裡之後情況如何？）我們到被告家之後，我就跟被
    告說明李德永欠我的債務狀況，被告就跟我說她不知道李德
    永欠我這麼多錢，她現在只有這一棟房子可以解決，我問被
    告房子有無貸款，被告說這間房子是李德永買的，登記在我
    的名下，所有的付款都是李德永處理的，所有的利息都是李
    德永繳的，是哪家銀行被告也不曉得，我說我去查明看是哪
    一家銀行，貸款情形我先去瞭解一下，明天晚上再到我家我
    們再研究如何處理比較妥當，我知道被告的小姑也是在新光
    銀行當副理，我有說要她請小姑一起來幫她處理。（問：隔
    天情形如何？）98年3月13日晚上被告與他小姑一起來，我
    就跟他說明李德永的債務情形，及房屋貸款情形，還跟她說
    房屋價值約800多萬元，還積欠銀行貸款500多萬元本金，之
    前都是只繳利息，如果要以這棟房子來處理李德永的債務，
    這房子的殘值只剩下300多萬元，我當場問原告是否可以再
    拿出350萬元處理李德永欠我的債務，這棟房子就由原告買
    起來，原告說這棟房子如果超過300萬元她就不要了，後來
    我就達成共識以被告賣房子的300萬元把李德永欠我的債務
    全部一筆勾銷，我跟被告說大家晚上回去考慮看看，如果可
    以明天再過來我找個代書過來辦。（問：在這過程當中，被
    告有無說她先生已經失去聯絡了？）有的。被告有跟我說她
    先生一直都沒有跟她聯絡。（問：98年3月14日情形如何？
    ）98年3月14日我與被告聯絡，她跟我約中午1點來我家，然
    後我就約原告及代書過來，在簽約前被告表示把房子過戶給
    原告之後，過戶的費用被告就不要負擔了，原告說過戶的費
    用不是很多而且買賣的價金也只有300萬元，所以她願意負
    擔，代書就把簽約的事情逐一說明之後，雙方就簽約買賣，
    當時被告有說找不到權狀，代書就說這兩天回去找找看，如
    果找不到的話再申請補發，簽約後原告就開立3張各100萬元
    的支票交給被告簽收，被告就將這3張支票交給我說，李德
    永所積欠的債務就一筆勾消，還說為了證明我有收這3張支
    票，要求將這3張支票影印留存，我就用我家裡的影印機影
    印給被告，然後當場我們協議等房子全部辦理過戶完畢，我
    再將這些票據全部還給被告，我先將這些票據放在代書那裡
    。（問：簽約完之後情形如何？）簽約完畢之後，原告說要
    找個時間去看房子，當天晚上我們就再去看房子，被告在客
    廳招待我們喝水、聊天，被告還逐層帶我們參觀房間、家裡
    的擺設、頂樓的書房、樓下的車庫、車庫內的小房間，看完
    我們就回家了。隔天早上（98年3月15日）被告跟我聯絡叫
    我跟原告說這棟房子的分離式冷氣是新裝的，要搬家的時候
    拆下去很麻煩，要我跟原告說出錢買這些冷氣，補貼一些，
    我就打電話跟原告說，原告就說我兒子婚期也還沒有確定，
    她現在不急著搬，再住一陣子也沒關係，搬不走的東西再一
    次解決。（問：你剛才所說的上開對話內容全部，有無錄音
    ？）沒有。（問：事隔半年你為何會記得這麼清楚、仔細？
    ）本來我已經淡忘了，我收到法院傳票的時候，這幾天我就
    靜靜的回想當初的情形，我也沒有去問過原告，也沒有問過
    原告的律師。（問：98年3月11日以後你與李德永還有無聯
    絡？）沒有。」等語（見本院98年9月30日言詞辯論筆錄）
    ，對照原告於前(三)所證情節，除就原告已為證述之經過細
    節高度吻合外，對於原告交代不清部分（如前述系爭契約未
    記載事項一節），復補充甚詳，以事發時間為98年3月12日
    至98年3月14日共3日，證人乙○○對於該3日發生之事件順
    序、細節及各個關係人之反應、陳述，於半年後之98年9月
    30日作證時，猶如昨日甫發生般仍記憶如此清晰深刻，在無
    錄音或其他資料相佐下，自行回憶後而為上開全盤陳述，顯
    與經驗法則及常情悖離。再經本院質之證人乙○○證稱：「
    （問：98年3月10日你在做何事？）當天我在我家看股票。
    （問：98年3月16日你做何事？）當天我也是在家裡看盤。
    （問：98年3月17日你在做什麼事？）我現在一時想不起來
    。（問：98年3月18日你在做什麼事？）答：大部分時間我
    都在看盤。」，其對於98年3月12日至98年3月14日前後時間
    所發生之事，對於距離本院訊問時較近之日期（98年3月16
    日以後）所發生之事，僅能略以上詞陳述或稱不復記憶，何
    以同在自行回憶之情況下，卻能如此精確陳述於98年3月12
    日至98年3月14日間之上開事件歷程，其所為上開證述顯與
    原告有勾串之虞而為附和之詞，不足採信。
(六)原告雖主張於簽約時簽發上開3張支票面額各為100萬元交付
    被告作為簽約款，業經提示兌現，被告已收受300萬元簽約
    款等情，然為被告否認有收受上開3張支票及簽約款之事實
    ，經查，上開3張支票經原告簽發後，旋經證人乙○○於98
    年3月17日提示兌現並存入乙○○於永豐商業銀行南台中分
    行00000000000000號帳戶，有臺灣新光銀行98年7月17日（9
    8）新光銀大墩字第98152號、98年9月18日（98）新光銀大
    墩字第98223號、永豐商業銀行南台中分行98年9月21日永豐
    銀南台中分行（098）字第00055號函覆之開戶資料、交易憑
    證、傳票、上開支票正反面影本及交易明細表附卷可稽，並
    無被告收受簽約款300萬元之事實。且上開3張支票正面受款
    人欄為空白，且除其中票號MB745229號支票背面有證人乙○○於領款人欄背書外，該3張支票背面均無被告背書其上，
    亦無從推認被告有經手或收受、轉讓上開3張支票之事實，
    實則，上開所謂簽約款，雖由原告所支付，旋即回到證人乙○○及原告（分配得100萬元，業如前述）一方，被告並無
    實際受領之事實，系爭契約書上第3條雖有被告簽收簽約款
    之記載，徒具形式，並無其實，上開所謂簽約款之支付、回
    流過程，亦與經驗法則及房屋買賣之交易常規不符，益徵原
    告簽訂系爭契約並無買賣之真意，僅係配合證人乙○○藉此
    遂其索討所謂李德永積欠之債務。
(七)按民法第92條第1項前段規定：「因被詐欺或被脅迫，而為
    意思表示者，表意人得撤銷其意思表示。」而所謂詐欺，乃
    故意欺騙他人，使其陷於錯誤並進而為不利於自己，且本來
    不願意表示之意思。承上所述，原告對於所謂「李德永積欠
    金錢債務」一節，未能舉證以實其說，不能認定其與證人乙○○對於李德永確有上開金錢借貸關係存在，其等認知及此
    ，猶夥同至被告住處，告以所謂李德永金錢債務問題，洽談
    買賣系爭房地方式處理李德永積欠債務之事，並開立上開3
    張支票經提示兌現，製造被告收受簽約款300萬元之假象，
    而於當下，兩造及證人乙○○均知悉李德永行蹤不明，且經
    被告於98年3月12日向警方報案列管失蹤人口案件，證人乙○○復自承於98年3月11日仍見過李德永等語，卻急於98年3
    月12日夥同原告向被告表示李德永債務問題要解決，被告突
    見此狀，且慮及李德永行蹤不明之安危未定之際，致誤信原
    告及證人乙○○所稱李德永積欠之金錢債務存在，得循此簽
    訂系爭契約之方式解決，甚而免於李德永行蹤不明之顧慮，
    因而陷於錯誤，在未實際收受簽約款300萬元之情形下，猶
    為不利於已之出賣系爭房地之意思表示，然於簽約後，卻仍
    接獲李德永於98年3月17日發現自殺身亡之噩耗，顯見被告
    其前所為上開出賣系爭房地之意思表示，亦非其所願。從而
    ，原告與證人乙○○就系爭契約之簽訂確有使被告受詐欺而
    為意思表示之情事，從而，被告爰引民法第92條第1項前段
    規定，撤銷買賣系爭房地之意思表示，應屬有據。
(八)綜上，被告抗辯其因被詐欺而為意思表示，並對原告撤銷買
    賣系爭房地之意思表示，既屬有據，並據其提出存證信函、
    掛號郵件回執附卷可稽（見被證六），則系爭契約即經被告
    撤銷其買賣意思表示，則該法律行為視為自始無效，被告於
    系爭契約第3條簽約款簽收欄簽名，亦係在上述被詐欺之情
    形下為之，自應同被告撤銷買賣意思表示一併撤銷，且被告
    並無收受簽約款300萬元之事實，亦如前述。則原告主張依
    系爭契約第10條第2項規定，催告被告履約未果而解除契約
    ，並依民法259條規定請求被告應將所受300萬元簽約款返還
    予原告及應賠償原告300萬懲罰性違約金，均非有據，從而
    ，原告本於系爭契約及民法第259條規定請求被告給付600萬
    元，及自起訴狀繕本送達翌日起至清償日止按年息百分之5
    計算之遲延利息，為無理由，應予駁回。而原告陳明願供擔
    保聲請宣告假執行部分，因本訴經敗訴駁回，其假執行之聲
    請，已失所依附，應併予駁回。
四、本件事證已臻明確，兩造其餘攻擊防禦方法暨所提證據，經
    審酌後認與判決之結果不生影響，爰不再逐一予以論究，併
    予敘明。
五、據上論結，本件原告之訴為無理由，依民事訴訟法第78條，
    判決如主文。
中    華    民    國    98    年    10    月    23    日
                  民事第二庭  法  官  吳崇道
以上為正本係照原本作成。
如對本判決上訴，須於判決送達後20日內向本院提出上訴狀。
中    華    民    國    98    年    10    月    23    日
                              書記官


司法院資訊處製作；財團法人民間司法改革基金會備份。
